---
title: "Gráficos - lodo qui/fis"
author: "Jorge Alonso"
date: "2024-08-09"
output: github_document
---

## 1. Preparando para as análises

```{r}
# Carregando pacotes
library(tidyverse)
library(ggpubr)
library(ExpDes.pt)
library(ggthemes)
```

```{r}
# Limpando a memória
rm(list=ls(all=TRUE))
gc()
```

```{r}
# Carregando os dados
raw_url <- "https://raw.githubusercontent.com/jmalonso55/caracteristicas_lodo_figuras/main/Dados_experimento.csv"
dat <- read.csv(raw_url, sep = ";")
```

## 2. Gráficos originais

### 2.1. Farinha seca

```{r}
# Filtrando para a farinha seca
far <- subset(dat, Esp == "Far")
```


```{r}
# Filtrando e resumindo para farinha seca
farm<-setNames(aggregate(far$Alt, by=list(far$Trat, far$Ida), FUN=mean),
               c("Trat", "Ida", "H"))
sd<-setNames(aggregate(far$Alt, by=list(far$Trat, far$Ida), FUN=sd),
             c("Trat", "Ida", "sd"))
```


```{r}
# Acrescentando novas colunas
farm$sd<-sd$sd
tuk<-c("a","bc","ab","c","a","b","b","a","c","a","b","b","a","b","a","b","b","a","b","a")
farm$tuk<-tuk
farm<-as.data.frame(farm)
```


```{r}
# Gerando o gráfico
farg<-  ggplot(farm, aes(x=Ida, y=H, group=Trat)) + 
  geom_col(aes(color=factor(Trat), fill=factor(Trat)), position=position_dodge(20), width=17) +
  theme_bw() + 
  geom_errorbar(aes(ymin=H-sd, ymax=H+sd), position=position_dodge(20), 
                width=10, size=0.75, alpha=0.5) +
    theme(text=element_text(size=14,  family="serif"), 
          axis.text = element_text(size = 12, family="serif")) +
  scale_x_continuous(limits = c(20, 130), breaks = c(30, 60, 90, 120)) +
  scale_y_continuous(limits = c(0, 47.5), breaks = c(5,10,15,20,25,30,35,40,45)) +
  labs(y="Height (cm)", x="Age (days)") +
  geom_text(aes(label=tuk, y=H+sd), vjust = -0.5, position=position_dodge(20)) +
  scale_fill_manual(values=c("#e75151","#fff355","#114c73","#e17d47","#92dc67"), 
  name = "Substrates:", labels = c("Sphagnum peat", "Pine bark", "Ilha Sludge", 
                                   "Alegria Sludge", "Sarapu? Sludge"))+
  scale_color_manual(values=c("#e75151","#fff355","#114c73","#e17d47","#92dc67")) + 
  guides(color="none", fill=guide_legend(override.aes=list(color=NA)))

# Visualizando
farg
```

### 2.2. Sobrasil

```{r}
# Filtrando e resumindo para o sobrasil
sob<-subset(dat, Esp=="Sob")
sobm<-setNames(aggregate(sob$Alt, by=list(sob$Trat, sob$Ida), FUN=mean),
               c("Trat", "Ida", "H"))
ssd<-setNames(aggregate(sob$Alt, by=list(sob$Trat, sob$Ida), FUN=sd),
             c("Trat", "Ida", "sd"))
```


```{r}
# Adicionando novas colunas
sobm$sd<-ssd$sd
tuks<-c("b","c","bc","d","a","b","c","b","d","a","bc","c","ab","d","a","bc","c","ab","c","a")
sobm$tuks<-tuks
sobm<-as.data.frame(sobm)
```


```{r}
# Gerando o gráfico
sobg<- ggplot(sobm, aes(x=Ida, y=H, group=Trat)) + 
  geom_col(aes(color=factor(Trat), fill=factor(Trat)), position=position_dodge(20), width=17) +
  theme_bw() + 
  geom_errorbar(aes(ymin=H-sd, ymax=H+sd), position=position_dodge(20), 
                width=10, size=0.75, alpha=0.5) +
  theme(text=element_text(size=14,  family="serif"), 
        axis.text = element_text(size = 12, family="serif")) +
  scale_x_continuous(limits = c(50, 160), breaks = c(60, 90, 120, 150)) +
  scale_y_continuous(limits = c(0, 47.5), breaks = c(5,10,15,20,25,30,35,40,45)) +
  labs(y="Height (cm)", x="Age (days)") +
  geom_text(aes(label=tuks, y=H+sd), vjust = -0.5, position=position_dodge(20)) +
  scale_fill_manual(values=c("#e75151","#fff355","#114c73","#e17d47","#92dc67"), 
                    name = "Substrates:", labels = c("Sphagnum peat", "Pine bark", "Ilha Sludge", 
                                                     "Alegria Sludge", "Sarapu? Sludge"))+
  scale_color_manual(values=c("#e75151","#fff355","#114c73","#e17d47","#92dc67")) + 
  guides(color="none", fill=guide_legend(override.aes=list(color=NA)))

# Visualizando o gráfico
sobg
```


```{r}
# Juntando os gráficos
ggarrange(farg, sobg, labels = c("a", "b"), nrow = 1, ncol = 2, common.legend = TRUE, legend = "bottom")
```

## 3. Reanalisando os dados

### 3.1. Farinha seca

```{r}
# Recodificando os dados
far$Idade <- as.factor(far$Idade)
far$Trat <- as.factor(far$Trat)
far$Rep <- as.factor(far$Rep)
```

```{r}
# Verificando o resumo
summary(far)
```

#### 3.1.1. Checando os pressupostos

```{r}
# Gerando um modelo para os pressupostos
mod_far <- aov(log(Alt) ~ Idade*Trat, data = far)
```

```{r}
# Normalidade
shapiro.test(mod_far$residuals)
```

```{r}
# Homocedasticidade
with(far, bartlett.test(log(Alt), interaction(Idade, Trat)))
```

```{r}
# Resumo dos resultados
summary(mod_far)
```

#### 3.1.2. Análise por parcelas subdivididas

```{r}
# Efetuando a análise
with(far, psub2.dic(Trat, as.numeric(Idade), Rep, log(Alt), quali = c(T, F), mcomp = "sk"))
```

## 4. Gerando os gráficos

```{r}
# Criando uma tabela de correspondência
tab_corres <- tibble::tibble(
  Trat = c("1", "2", "3", "4", "5"),
  "30" = c("a", "c", "b", "d", "a"),
  "60" = c("b", "b", "a", "c", "a"),
  "90" = c("b", "b", "a", "b", "a"),
  "120" = c("d", "c", "a", "b", "a")
)

# Realizando o join para adicionar a coluna teste_f
far <- far %>%
  left_join(tab_corres, by = "Trat") %>%
  mutate(teste_sk = case_when(
    Idade == "30" ~ `30`,
    Idade == "60" ~ `60`,
    Idade == "90" ~ `90`,
    Idade == "120" ~ `120`,
    TRUE ~ NA_character_
  )) %>%
  select(-"30", -"60", -"90", -"120")

```

### 4.1. Gráfico para o artigo

```{r}
# Gráfico para o artigo
ggplot(data = far, aes(x = Trat, y = Alt, color = teste_sk)) +
  geom_jitter(alpha = 0.4, width = 0.1, height = 0.1, size = 2) +
  stat_summary(fun = mean, geom = "text", aes(label = sprintf("%.1f", after_stat(y))), position = position_nudge(x = 0.4), family = "serif", fontface = "bold", size = 3) +
  scale_x_discrete(labels = c("Sphagnum peat", "Pine bark", "Ilha Sludge", "Alegria Sludge", "Sarapuí Sludge")) +
  scale_color_colorblind() + 
  coord_flip() +
  facet_wrap(~Idade, labeller = labeller(Idade = c("30" = "30 days after sowing", "60" = "60 days after sowing", "90" = "90 days after sowing", "120" = "120 days after sowing"))) +
  labs(x = "Substrates", y = "Shoot height (cm)") +
  theme_classic() +
  theme(legend.position = "none",
      text = element_text(family = "serif", size = 10), 
      axis.text = element_text(size = 10, family="serif"),
      panel.background = element_rect(fill = "grey97"), 
      panel.grid.major.y = element_line(color = "grey85", linetype = "dashed"),
      panel.spacing.x = unit(0.6, "cm"),
      strip.text = element_text(size = 10, margin = margin(b = 5)),
      strip.background = element_blank())
```


Com esse gráfico é possível visualizar toda o conjunto de dados gerados no experimento, visto que cada um dos pontos do geom_jitter corresponde a uma das observações. A média é representada pelo seu valor, assim é possível observar tendência central e dispersão dos dados. Não há legenda no gráfico, além de outros elementos que foram retirados. Ao invés de letras, cores são utilizadas para identificar tratamentos com médias diferentes pelo teste de Scott-Knott (p < 0.05). As cores utilizadas são identificáveis por pessoas com discromatopsia.


### 4.2. Alternativa usando boxplot

```{r, fig.width=9, fig.height=7}
# Boxplot como alternativa ao jitter
ggplot(data = far, aes(x = Trat, y = Alt, color = teste_sk)) +
  geom_boxplot(width = 0.4) +
  stat_summary(fun = mean, geom = "text", aes(label = sprintf("%.1f", after_stat(y))), position = position_nudge(x = 0.45), family = "serif", fontface = "bold", size = 3) +
  stat_summary(fun = mean, geom = "point", size = 2.5) +
  scale_x_discrete(labels = c("Sphagnum peat", "Pine bark", "Ilha Sludge", "Alegria Sludge", "Sarapuí Sludge")) +
  scale_color_colorblind() + 
  coord_flip() +
  facet_wrap(~Idade, scales = "free_x", labeller = labeller(Idade = c("30" = "30 days after sowing", "60" = "60 days after sowing", "90" = "90 days after sowing", "120" = "120 days after sowing"))) +
  labs(x = "Substrates", y = "Shoot height (cm)") +
  theme_classic() +
  theme(legend.position = "none",
      text = element_text(family = "serif", size = 10), 
      axis.text = element_text(size = 10, family="serif"),
      panel.background = element_rect(fill = "grey97"), 
      panel.grid.major.y = element_line(color = "grey85", linetype = "dashed"),
      panel.spacing.x = unit(0.6, "cm"),
      strip.text = element_text(size = 10, margin = margin(b = 5)),
      strip.background = element_blank())
```


Em trabalhos científicos, alguns pesquisadores preferem utilizar boxplot. A representação gráfica dos quartis permitem ter ideia da tendência cetral, dispersão dos dados, assimetria e por fim identificar valores discrepantes. Para contrastar com o gráfico anterior e permitir melhor interpretação da altura dentro de cada idade, os valores do eixo x mudam de painel para painel e não começam no zero. Manipular os eixos dessa forma pode assentuar diferenças entre tratamentos. No entanto, o resultado do teste de comparações múltiplas, ilustrado pelas cores, respalda a manipulação do eixo, já que ele é uma evidência confiável da diferença entre as médias.


### 4.3. Alternativa com grid

```{r, fig.width=11, fig.height=7}
# Gráfico com grid
ggplot(data = far, aes(x = Trat, y = Alt, color = teste_sk)) +
  geom_jitter(alpha = 0.4, width = 0.1, height = 0.1, size = 2) +
  stat_summary(fun = mean, geom = "text", aes(label = sprintf("%.1f", after_stat(y))), position = position_nudge(x = 0.4), family = "serif", fontface = "bold", size = 3) +
  stat_summary(fun = mean, geom = "point", size = 2.5) +
  scale_x_discrete(labels = c("SP", "PB", "IS", "AS", "SS")) +
  scale_color_colorblind() + 
  facet_grid(~Idade, labeller = labeller(Idade = c("30" = "30 days after sowing", "60" = "60 days after sowing", "90" = "90 days after sowing", "120" = "120 days after sowing"))) +
  labs(x = "Substrates", y = "Shoot height (cm)") +
  theme_classic() +
  theme(legend.position = "none",
      text = element_text(family = "serif", size = 10), 
      axis.text = element_text(size = 10, family="serif"),
      panel.background = element_rect(fill = "grey97"), 
      panel.grid.major.x = element_line(color = "grey85", linetype = "dotted"),
      panel.grid.major.y = element_line(color = "grey85", linetype = "dotted"),
      panel.spacing.x = unit(0.6, "cm"),
      strip.text = element_text(size = 10, margin = margin(b = 5)),
      strip.background = element_blank())
```


Uma terceira alternativa é o uso de facet_grid ao invés de facet_wrap. Essa opção confere uma melhor noção do crescimento das mudas de uma época para a outra.

### 4.4. Gráfico para uma apresentação

```{r, fig.width=9, fig.height=6}
# Gráfico para apresentação
ggplot(data = far, aes(x = Trat, y = Alt, color = teste_sk)) +
  geom_jitter(alpha = 0.4, width = 0.1, height = 0.1, size = 2) +
  stat_summary(fun = mean, geom = "text", aes(label = sprintf("%.1f", after_stat(y))), position = position_nudge(x = 0.4), family = "serif", fontface = "bold", size = 3.5) +
  stat_summary(fun = mean, geom = "point", size = 2.5) +
  scale_x_discrete(labels = c("Turfa de Sphagnum", "Casca de Pinus", "Lodo da Ilha", "Lodo de Alegria", "Lodo de Sarapuí")) +
  scale_color_colorblind() + 
  coord_flip() +
  facet_wrap(~Idade, labeller = labeller(Idade = c("30" = "30 dias após a semeadura", "60" = "60 dias após a semeadura", "90" = "90 dias após a semeadura", "120" = "120 dias após a semeadura"))) +
  labs(x = "Substratos", y = "Altura (cm)", title = "Crescimento em altura das mudas de farinha seca em diferentes substratos", subtitle = "Ao final da produção das mudas, a utilização de lodos das estações de tratamento de esgoto \n da Ilha do Governador e Sarapuí resultou em mudas com maior altura") +
  theme_classic() +
  theme(legend.position = "none",
      text = element_text(family = "serif", size = 11), 
      axis.text = element_text(size = 11, family="serif"),
      plot.title = element_text(hjust = 0.5, face = "bold", size = 15),
      plot.subtitle = element_text(hjust = 0.5, face = "italic", size = 13, margin = margin(b = 15)),
      plot.background = element_rect(fill = "#F2FFF3"),
      panel.background = element_rect(fill = "grey97"), 
      panel.grid.major.y = element_line(color = "grey85", linetype = "dashed"),
      panel.spacing.x = unit(0.6, "cm"),
      strip.text = element_text(size = 12, margin = margin(b = 5)),
      strip.background = element_blank(),
      plot.margin = margin(t = 10, b = 10, l = 5, r = 50))
```


Por fim, esse gráfico seria a escolha para uma apresentação de aula ou dos resultados em congresso, por exemplo. Além do fundo colorido, o título e subtítulo fornecem ao observador informações para entender o gráfico e os resultados.
